臺灣高等法院刑事判決　　　　　　　　　　　　　九十年度上更(一)字第九八九號
　　上　訴　人
　　即　被　告　乙○○
　　　　　　　　甲○○
　　右　 一 人
　　選任辯護人　黃啟達　律師
　　　　　　　　林聖鈞
　　上　訴　人
　　即　被　告　戊○○
　　右三人共同
　　選任辯護人　張秀夏　律師
右上訴人因違反商業會計法等案件，不服臺灣臺北地方法院八十五年度訴字第一八八
九號，中華民國八十八年三月九日第一審判決（起訴案號；臺灣臺北地方法院檢察署
八十五年度偵續字第五四號），提起上訴，判決後，經最高法院發回更審，本院判決
如左：
主  文
原判決撤銷。
乙○○、甲○○、戊○○均無罪。
    理  由
一、公訴意旨略以：被告乙○○於民國七十四、七十五年間擔任東光百貨股份有限公
    司（下稱東光百貨公司）董事長及東光鋼鐵股份有限公司（下稱東光鋼鐵公司）
    常務董事，係商業負責人；被告甲○○則係東光百貨公司之常務董事及東光鋼鐵
    公司之董事長，二人分別受東光百貨公司、東光鋼鐵公司股東之委託執行公司業
    務。均明知東光百貨公司於七十四年七月十六日向甲○○借得約定月利率為百分
    之一．五之新台幣（下同）四千一百五十萬元與東光鋼鐵公司並無關係，竟共同
    意圖為自己之不法利益，與東光百貨公司主辦會計之財務經理即被告戊○○謀議
    ，偽指該筆借款係東光百貨公司向東光鋼鐵公司借得，約定月利率為百分之一，
    並由戊○○在東光百貨公司支出傳票上逐月記載該項利息支出，又將實際上支給
    甲○○之另月息百分之○．五部分之支出虛偽記載為「業務推廣」或「捐贈」，
    而為違背任務之行為。嗣因未有任何業務推廣及捐贈之單據，於東光百貨公司為
    營利事業所得稅申報時，該筆支出即遭稅捐稽徵機關剔除，東光百貨公司遂因此
    需多負擔所得稅，東光鋼鐵公司則需多負擔該筆借款月息百分之一部份之利息所
    得稅，而乙○○即幫助納稅義務人甲○○以此不正當方法逃漏該筆借款全部利息
    之所得，及甲○○將該筆借款月息百分之一部份利息贈與東光鋼鐵公司之贈與稅
    。因認被告等涉犯背信及違反商業會計法第七十一條第一款罪嫌，被告乙○○、
    甲○○另分別牽連犯稅捐稽徵法第四十三條第一項、第四十一條之罪嫌。
二、上訴人即被告甲○○、乙○○及戊○○均堅詞否認被訴之上開犯行，甲○○於本
    院調查時辯稱：伊之前借給東光百貨公司之四千六百萬元，借款人東光百貨公司
    已償還，東光百貨公司之後所借的四千一百五十萬元，有一部分是我的錢，一部
    分是東光鋼鐵公司的，伊不知東光百貨人員如何記帳。乙○○辯稱：東光百貨所
    借入之四千一百五十萬元以月息百分之一．五支出係經過董事會決議，並未超過
    或是不應支出而支出，而百分之０．五月息部份，會計師在查帳時即自動剔除，
    況該百分之０．五利息，確有支出，自非登載不實。戊○○辯稱：東光百貨公司
    係向東光鋼鐵公司借款四千一百五十萬元，其中月息百分之一支付東光鋼鐵公司
    ，另百分之０．五則係付給甲○○之傭金，伊因東光百貨公司並無傭金項目，遂
    於帳冊上改登「業務推廣」或「捐贈」之項目，該記載應係會計科目是否恰當，
    而非不實之登載等語。
三、上訴人戊○○坦承有自七十四年七月十六日起，在東光百貨公司帳冊內記載向東
    光鋼鐵公司借款四千一百五十萬元，並自七十五年一月起，逐月在公司支出傳票
    內記載該項百分之一之利息支出，並於公司帳冊內，將支付上訴人甲○○之百分
    之０．五利息部分以「業務推廣」或「捐贈」之項目登載等事實，並有該等支出
    傳票、請款單及應付票據轉帳傳票可稽（見二四五四八號偵查卷第七十七頁至第
    一一四頁、第一二一頁至第一三一頁）。上訴人甲○○於本院前審訊問時則坦承
    上開四千一百五十萬元係其出借給東光百貨公司，將其中月息百分之一贈與東光
    鋼鐵公司，另月息百分之０．五則自行收取等語（見本院上訴卷第五六頁正反面
    ）。兩相不符，是本件首應審究者，厥為該筆四千一百五十萬元之借款，其貸與
    人究竟為何人？經查：
（一）東光百貨公司係由興建該百貨大樓之地主（即上訴人乙○○、甲○○等）與地
      主（丁○○等人）出資並登記各百分之五十股權，於七十一年間成立，上訴人
      乙○○擔任東光百貨公司董事長迄七十六年止，丁○○則於七十六年至八十三
      年間出任董事長。東光百貨公司因財務狀況不佳，董事會曾決議對外向民間及
      銀行借款，該公司為減輕向一般民間借款利息高達百分之三之負擔及銀行因擔
      保品不足貸款不易之困境，乃商洽具股東身分之上訴人甲○○借款支應。東光
      百貨公司於七十四年五月至七月間陸續向上訴人甲○○借得四筆款項，合計四
      千六百萬元，約定借款月息百分之一點五，東光百貨公司並開立同年七月十六
      日之支票交付上訴人甲○○持有以備清償。上情除據上訴人等迭次供明外，並
      有東光百貨公司七十一年五月二十八日第一屆第四次董監事聯席會議紀錄（見
      本院上更一卷第一五九至一六三頁）及上訴人甲○○簽發給東光百貨公司之支
      票四紙可參（見同上偵查卷第一六六至一六九頁）。東光百貨公司上開票載七
      月十六日期之支票屆期因無力清償，經雙方研議續借之情形，茲據上訴人狀稱
      ：「上訴人甲○○因擔任東光鋼鐵公司董事，有鑒於東光鋼鐵每年營業額僅五
      十餘萬元，甲○○為免東光鋼鐵資本額耗空虧損，同意借款展期換票，將原持
      有之東光百貨公司四張支票換成二張，其中一張面額為一千四百五十萬元、受
      款人為甲○○，另一張則為三千一百五十萬元，受款人改東光鋼鐵公司，借款
      月息仍為百分之一點五，由東光百貨公司付月息百分之一給東光鋼鐵公司，月
      息百分之○點五則支付予上訴人甲○○，作為甲○○之勞務費。上訴人甲○○
      並於同日提供資金給東光鋼鐵公司，以該公司名義出借給東光百貨公司一千萬
      元，約定之利息及支付方式同前」等情，復有東光鋼鐵公司簽發以彰化商業銀
      行建成分行為付款人，七十四年七月十六日期，面額一千萬萬元之支票影本可
      稽（見本院上更一卷第一四八頁、同上偵查卷第一七○頁）。
（二）上開四千一百五十萬元之借款經過，並據證人即東光百貨公司之會計師丙○○
      於偵查中證稱：「東光百貨帳目在七十四、七十五、七十六（年）都是由我簽
      證的，直到丁○○接任董事長的第一年也是由我簽證，七十五年帳目中，向東
      光鋼鐵借款四千一百五十萬元，事實上是從七十四年七月十六日才在東光百貨
      的帳目上就開始有該筆記載，而此筆錢是從七十四年五月二十日到七月二日由
      甲○○借四筆款項給東光百貨總額四千六百萬（元），在七月十六日甲○○將
      四張東光百貨的支票交回東光百貨，換取另外二張支票總額也是四千六百萬（
元），該二張支票一張是三千一百五十萬（元），另一張是一千四百五十萬（
      元），三千一百五十萬（元）受款人改為東光鋼鐵，所以事實上帳目上東光百
      貨向東光鋼鐵借的三千一百五十萬（元）是甲○○借給東光百貨後，轉帳給東
      光鋼鐵。同一天（七月十六日）東光鋼鐵匯一千萬（元）給東光百貨，是開東
      光鋼鐵的票，由甲○○去匯給東光百貨，所以東光百貨帳上，看起來是向東光
      鋼鐵借四千一百五十萬（元）。我有覺得帳目奇怪而問甲○○，為何借給東光
      百貨之三千一百五十萬元要轉帳給東光鋼鐵，他說因東光鋼鐵都是他兄弟自己
      家族在經營，已長年沒開工，每年營業額五十萬元左右，他為免東光鋼鐵資本
      額耗空，才將四千六百萬元中轉帳三千一百五十萬元到東光鋼鐵名下，以後並
      由東光百貨支付東光鋼鐵月息百分之一利息，後東光百貨急著需錢，他直接從
      東光鋼鐵匯一千萬元給東光百貨，該部分利息亦部分付給東光鋼鐵，所以東光
      百貸是付本金四千一百五十萬元計算之月息百分之一利息給東光鋼鐵，東光百
      貨原應付之利息是月息百分之一．五，其中之０．五％仍由甲○○收取」等語
      綦詳，並提出帳目說明書一紙在卷為證（見同上偵查卷第一五一頁背面至第一
      五二頁、第一七二頁），互核一致。
四、依上訴人所供及證人丙○○前此證言，上訴人甲○○基於因身任東光鋼鐵公司董
    事長，為維持該公司資本，同意將其原有對東光百貨公司之借款債權中之三千一
    百五十萬元轉帳（轉讓）予東光鋼鐵公司，而將其所持有之債權憑證（即東光百
    貨公司開立面額共四千六百萬元之支票四張）交還東光百貨公司，再由東光百貨
    公司按讓與金額及展延借款期限之實際情況，另開立兩張支票，即其中一張面額
    一千四百五十萬元、受款人為甲○○，另一張則為三千一百五十萬元，受款人為
    東光鋼鐵公司，由東光鋼鐵公司收執，並由上訴人甲○○於同日以東光鋼鐵公司
    名義再出借現金一千萬元給東光百貨公司。於此情形，則上訴人甲○○於七十四
    年五月二十日至七月二日之間，私人借予東光百貨公司之四千六百萬元款項（債
    權），於同年七月十六日即已因讓與其中之三千一百五十萬元債權給東光鋼鐵公
    司，另一千四百五十萬元則同意展期成立新債而全部結清，並於同日（即七月十
    六日）以東光鋼鐵公司之名義，出借四千一百五十萬元予東光百貨公司（其中三
    千一百五十萬元係受讓上訴人甲○○對東光百貨公司之債權，一千萬元為現金借
    貸）。即系爭四千一百五十萬元之借款，其法律上之貸與人應為東光鋼鐵公司，
    情甚明灼。基此，東光百貨公司因於七十四年七月十六日，在帳冊上登載向東光
    鋼鐵公司借款四千一百五十萬元，其所為之記載應無不實。第以此項借貸關係之
    貸與人為誰應依契約或帳冊解讀之，尚與實際提供資金者為何人並不全然一致。
    上訴人甲○○雖係東光百貨公司上開四千一百五十萬元借款之資金提供人，但其
    之所以願意提供資金給東光鋼鐵公司出借予東光百貨公司，究屬上訴人甲○○與
    貸與人東光鋼鐵公司間之內部關係，就借貸之法律關係而言，自不能遽此即謂貸
    與人非東光鋼鐵公司而係上訴人甲○○。上訴人甲○○上開所供，應係指其係資
    金提供者而言。此觀之告訴代表人丁○○於偵查中亦供稱係「東光百貨向東光鋼
    鐵借款」（見同上偵查卷第六九頁反面），及東光百貨公司董事會改組由丁○○
    擔任董事長時，於七十六年一月十四日力由丁○○與甲○○所立具之協議書第四
    條，亦載明「為解決目前百貨公司之財務問題前向：：、東光鋼鐵公司等借貸之
    款項，均予延期清償，：：」（見本院上更一卷第一六四頁），尤足印證上開借
    款之出借人為東光鋼鐵公司。
五、查會計師丙○○於查核東光百貨公司七十四年、七十五年之會計科目「營業費用
    類」下之「業務推廣」及「捐贈」科目時，曾詢問東光公司財務經理即上訴人戊○○該等費用發生之實際原因，經戊○○說明後就該原帳列「捐贈」科目後轉列
    「業務推廣」費用科目之支出，認為上開分類科目不適當，該支出應屬「利息支
    出」，而依會計師查核簽證財務報表規則第廿一條第二十項第三款：「就費用性
    質及重要性，確定各項費用之科目歸類是否適當」規定調整，其所出具之財務簽
    證查核報告所附損益表已將業務推廣費做適當調整轉列為利息支出，故「利息支
    出」科目之金額係重分類調整後。依上開財簽規則所為會計科目之重分類或調整
    ，已經東光百貨公司同意改列為利息支出，故提供股東會及債權銀行之財務報表
    係與會計師查核報告所附之各項財務報表相同。上開「業務推廣」及「捐贈」會
    計科目，重新分類調整為其他適當科目後，在法律上即視同記帳人員同意更正，
    並使原錯誤或不當分類之會計憑證發生更正之效果。會計帳冊之紀錄最終目的在
    產生財務報表提供相關人士使用，故帳冊紀錄如有錯誤，經調整後合乎一般公認
  會計原則而適當表達於各項財務報表且對本期損益無影響，即未誤導相關使用人
    ，而有更正效果。由於原帳列「捐贈」及「業務推廣」之支出，其應歸屬「利息
    支出」科目之支出，因同屬當期費用，於結帳後與其他當期費用總結歸於「本期
    損益」科目，因未影響「本期損益」之計算，亦不影響以後各期之資產負債及損
    益之表達，故會計師於工作底稿適當重分類調整，經該公司同意並於損益表作調
    整即可。由於有實際支出原會計憑證仍存在，故該公司對費用科目之重分類無須
    另於帳上作更正或將原始會計憑證作修改或作廢。且該公司於各該年度營業所得
    稅結算申報所填列申報書「損益及稅額計算表」於該表「帳載結算金額」欄所填
    有關上述科目之金額仍按調整前之帳載金額，但因上述科目之出金額與營業所得
    稅查核準則規定不符，故查核時即予以剔除，於「自行依法調整後金額」欄申報
    為零。即東光百貨公司對外正式申報之稅費係以前開調整後之項目金額為憑。又
    東光百貨公司於申報營利事業所得稅時，有關調整前之「業務推廣」及「捐贈」
    費用於申報前會計師查核時即予剔除。至稅捐機關對申報之各會計科目認列與否
    係按「營業稅查核準則」之規定為標準，除所謂「會計憑證不實記載」之帳項不
    予認列外，其餘與營利事業所得稅查核準則不符者縱使未有不實記載之憑證，亦
    不在認列之範疇，例如交際費支出金額如超過查核準則規定之標準雖有實際支出
    並附具憑證仍不予認列。「會計憑證不實記載」概括上說，即實質上並無會計事
    項之發生或其發生與之事項與公司無關而以不實憑證或未附具憑證即憑以入帳謂
    之，例如未有實際交易行為而取得虛設行號之統一發票，而以不實之憑證作支付
    憑證入帳，是為不實之記載等情，此據證人即查核會計師丙○○證稱及函覆甚詳
    （見本院上更一卷第七七、七八、九○、九一、一○五頁）。則會計科目編列不
    當，只須調整至適當科目即可，且科目調整後即生更正之效力，原來錯誤分類之
    傳票並不需更正。會計科目所列支出遭稅捐機關剔除，有可能係不符營所稅查核
    準則，並非全為不實登載。本件東光百貨公司支付給上訴人甲○○百分之五費用
    ，據上訴人陳稱係因東光百貨公司、東光鋼鐵公司及甲○○三方合意，以東光百
    貨公司原定支付給東光鋼鐵公司之月息百分之一點五，撥出百分之零點五作為甲○○促成借款到期後續借之仲介勞務費，餘百分之一仍付給東光鋼鐵公司等語。
    姑且不論上開科目是否適當，就東光百貨公司而言，該公司確有借款四千一百五
    十萬元之事實，應付及實際支付之利息均為百分之一點五，實質上有與東光百貨
    公司確實有關之會計事項發生，雖該月息百分之一點五之利息分別由東光鋼鐵公
    司取得百分之一，上訴人甲○○收取百分之零點五，僅係與營所稅查核準則規定
    不符而已，並無虛列支出而受損害。就東光鋼鐵公司而言，則平白取得月息百分
    之一之收入（依卷證東光鋼鐵公司似未付息給上訴人甲○○），基於契約自由原
    則，其三方就此百分之一點五之利息約由東光鋼鐵公司取得百分之一，甲○○收
    取百分之零點五，並無不可。上訴人戊○○既同意會計師更正前開百分之零點五
    支出之會計科目並同意將之調整為適當科目，則其所填載入帳冊及會計憑證之事
    項，僅止於科目歸類不當而已，尚難認上訴人有明知故違之犯意。
六、東光百貨公司確有借款四千一百五十萬元，應付之利息本為百分之一．五，實際
    支付之利息亦為百分之一．五，並無虛列支出或增加所得稅。而依東光百貨公司
    七十五年度營利事業所得稅結算申報查核簽證報告書所示，東光百貨公司於七十
    五年度總計虧損達四千九百四十萬三千七百六十四元，縱因支付上訴人甲○○利
    息二百六十九萬七千五百元部分（以業務推廣及捐贈項目登載），而無法扣抵稅
    捐支付，仍因公司虧損無須繳交營利事業所得稅，公訴人指稱東光百貨公司將因
    此增加所得稅負擔，要有誤會。再東光百貨公司七十五年度計支付東光鋼鐵公司
    利息四百五十六萬五千元（見上開查核簽證報告書），依所得稅法最高營利事業
    所得稅百分之二十五計算，但東光鋼鐵公司因確有百分之一之利息收入，實屬有
    利於該公司。則上訴人三人所為，既未致生損害於東光鋼鐵公司及東光百貨公司
    ，自與背信罪之構成要件不符。又稅捐稽徵法第四十一條所謂以不正當方法逃漏
    稅捐，必具與積極詐術同一型態，始足當之。如僅單純不作為，而無積極逃漏稅
    捐行為，袛能科以行政罰，不能論以該罪。證人丙○○於偵查中固結稱：：剩下
    的錢要用業務推廣名義作帳，而不以利息支出，可能是要逃避利息收入所得，未
    去申報扣繳，：，事後也被罰一百多萬元（見同上偵查卷第二十七頁背面）。上
    訴人甲○○實際領取０．五利息部分以「推廣業務」、「捐贈」收入為名，或在
    規避利息所得。然上訴人甲○○就領取之百分之零點五利息所得部分僅係消極未
    為申報該等利息所得而已，移由東光鋼鐵公司領取之百分之一利息所得，則應由
    東光鋼鐵公司依法繳納稅捐，並不生上訴人甲○○漏未繳納問題，上訴人甲○○
    上開移轉借款債權予東光鋼鐵公司之行為動機，固有分散所得之虞，但所得稅基
    既未流失，且均仍有繳稅之義務，因上訴人甲○○未有施用詐術或不正當方法逃
    漏稅捐之積極行為，自不得論以稅捐稽徵法第四十一條之罪。上訴人甲○○既不
    成立犯罪，則上訴人乙○○、戊○○自無構成幫助犯之餘地。
七、綜據上述，上訴人所辯尚堪採信。此外，又查無其他積極證據足以證明上訴人有
    公訴意旨所指犯行，自屬不能證明上訴人犯罪。原審不察，遽為論處上訴人違反
    商業會計法第七十一條第一款罪刑，即有未合。上訴意旨執以指摘原判決不當，
    為有理由，應予撤銷改判，諭知上訴人三人均為無罪之判決。
八、上訴人甲○○經合法傳喚無正當理由未到庭，爰不待其陳述，逕行判決。
據上論斷，應依刑事訴訟法第三百六十九條第一項前段、第三百六十四條、第三百零
一條第一項、第三百七十一條，決如主文。
中      華      民      國      九十一      年    三    月    二十八    日
                              臺灣高等法院刑事第二十三庭
                                  審判長法  官  黃  瑞  華
                                        法  官  宋      祺
                                        法  官  吳      燦
右正本證明與原本無異。
如不服本判決應於收受送達後十日內向本院提出上訴書狀，其未敘述上訴之理由者並
得於提起上訴後十日內向本院補提理由書（均須按他造當事人之人數附繕本）。
                                        書記官  陳  靜  姿
中      華      民      國      九十一      年    三    月    二十八    日
